【裁判字號】    94,訴,358
【裁判日期】    950207
【裁判案由】    分割共有物
【裁判全文】
臺灣雲林地方法院民事判決               94年度訴字第358號
原      告  癸○○
訴訟代理人  陳源濱    律師
被      告  申○○○○○○○○.
            壬○○○○○○○○.
            丑○○○○○○○○.
            子○○〈許德貴之承.
            辰○○○○○○○○.
            寅○○○○○○○○.
            卯○○
上  一  人
訴訟代理人  子○○
被      告  辛○○
            未○○
上二人共同
訴訟代理人  莊安田    律師
被      告  午  ○
            己○○
兼  上一人
訴訟代理人  戊○○
被      告  庚○○
            丙○○
兼  上一人
訴訟代理人  甲○○
被      告  巳○○○
上列當事人間請求分割共有物事件，本院於民國95年1 月24日言
詞辯論終結，判決如下：
    主      文
被告許黃秀英、許秀華、許明政、子○○、許明玠、許明峻應就
被繼承人許德貴所遺座落雲林縣斗六市○○段828 地號土地中應
有部分四一一九三分之八七九八，及同段827 地號土地中應有部
分四分之一均辦理繼承登記。
原告其餘之訴駁回。
訴訟費用由原告負擔。
    事實及理由
一、原告主張：
  (一)緣座落雲林縣斗六市○○段828 地號（重測前石榴班段30
    8 －1 地號，下稱系爭828 地號土地）土地，地目建，使用
    類別：乙種建築用地，面積1,387.39平方公尺，為伊（應有
    部分四一一九三分之五八六五）與被告卯○○（應有部分四
    一一九三分之五八六六）、丙○○（應有部分一二三五七九
    分之八○○○）、甲○○（應有部分一二三五七九分之四○
    ○○）、辛○○（應有部分六分之一）、未○○（應有部分
    六分之一）、巳○○○（應有部分四一一九三分之二九三三
    ）及訴外人許德貴（應有部分四一一九三分之八七九八；其
    人歿於民國94年2 月21日）所共有。又系爭828 地號土地北
    段臨斗六市○○路部分，由西至東依序有被告未○○之平房
    2 棟、被告辛○○之三層樓房2 棟、被告卯○○之二層樓房
    1 棟、原告癸○○之二層樓房1 棟、被告丙○○、甲○○之
    三層樓房2 棟、訴外人許德貴之二層樓房2 棟及錏板造廚房
    ，最東側則留有3 公尺寬巷道。另同段827 地號（重測前
    石榴班段309 地號，下稱系爭827 地號土地）土地，地目旱
    ，使用類別：乙種建築用地，面積802.44平方公尺，為伊（
    應有部分八分之一）與被告午○（應有部分四分之一）、卯
    ○○（應有部分八分之一）、辛○○（應有部分七七二分之
    三五）、己○○（應有部分七七二分之四）、戊○○（應有
    部分七七二分之六四）、庚○○（應有部分七七二分之三○
    ）及訴外人許德貴（其應有部分四分之一）所共有。又系爭
    827 地號土地之西側則與重測前石榴班段310 －7 地號土地
    相毗鄰，除有被告辛○○所有之鐵架錏板造廚房及水泥板造
    倉庫各一間外，其餘均為空地。
  (二)上開二筆土地並無不能分割情形，而各筆土地之共有人間亦
    未訂有不分割契約，然對分割方法兩造復不能獲致協議，為
    此提起本訴，請求以原物分配予各共有人；並聲明：(1)被告
    許黃秀英、許秀華、許明政、子○○、許明玠、許明峻應就
    被繼承人許德貴所遺系爭828 地號土地中應有部分四一一九
    三分之八七九八，及所遺系爭827 地號土地中應有部分四分
    之一按其應繼分辦理繼承登記。(2)系爭828 地號土地中如附
    圖甲編號Ａ部分面積95.60 平方公尺分歸原告與被告許黃秀
    英、許秀華、許明政、子○○、許明玠、許明峻、巳○○○
    、甲○○、丙○○、卯○○、辛○○、未○○共同取得，並
    按原應有部分比例保持共有。編號Ｂ部分面積97.54 平方公
    尺、編號Ｉ部分面積158.68平方公尺分歸被告許黃秀英、許
    秀華、許明政、子○○、許明玠、許明峻共同取得，並保持
    公同共有。編號Ｃ部分面積103.32平方公尺分歸被告巳○○
    ○所有。編號Ｄ部分面積133.78平方公尺分歸被告甲○○、
    丙○○共同取得，並按原應有部分比例保持共有。編號Ｅ部
    分面積115.15平方公尺、編號Ｆ部分面積68.77 平方公尺分
    歸原告所有。編號Ｇ部分面積93.97 平方公尺、編號Ｊ部分
    面積89.98 平方公尺分歸被告卯○○取得。編號Ｈ部分面積
    58.74 平方公尺分歸被告辛○○、未○○共有取得，並按辛
    ○○應有部分五八四七○○分之三七五八，未○○應有部分
    五八四七○○分之二○八九保持共有。編號Ｋ部分面積177.
    72平方公尺分歸被告辛○○所有。編號Ｌ部分面積194.41平
    方公尺分歸被告未○○所有。被告許黃秀英、許秀華、許明
    政、子○○、許明玠、許明峻等六人分得Ｂ、Ｉ部分面積減
    少19.68 平方公尺，被告巳○○○分得Ｃ部分面積增加11.3
    4 平方公尺，被告甲○○、丙○○分得Ｄ部分面積增加8.34
    平方公尺，渠等增減之面積請求按土地公告現值互為補償。
    (3)系爭828 地號土地中如附圖甲編號Ｍ部分面積200.61平方
    公尺分歸原告及被告卯○○共同取得，並按原應有部分比例
    保持共有。編號Ｎ部分面積200.61平方公尺分歸被告許黃秀
    英、許秀華、許明政、子○○、許明玠、許明峻共同取得，
    並保持公同共有。編號Ｏ部分面積401.22平方公尺，分歸被
    告辛○○、午○、己○○、戊○○、庚○○共同取得，並按
    原應有部分比例保持共有。
二、被告方面：
  (一)被告辛○○、未○○部分抗辯稱：
    系爭兩筆土地目前有兩造之建物存在，請依占有現狀為分割
    。又被告辛○○所有建物橫跨於系爭二筆土地之上，故系爭
    827 地號土地之分割，自以其所提出如附圖乙所示方案為佳
    。聲明：求為判決原物分割，並採附圖乙所示方案為分配。
  (二)被告午○部分：
    同意依附圖乙所示方案為分割。
  (三)被告己○○、戊○○部分：
    同意依附圖乙所示方案為分配。
  (四)被告許黃秀英、許秀華、許明政、子○○、許明玠、許明峻
    、卯○○、巳○○○、甲○○、丙○○、庚○○部分，未於
    最後言詞辯論期日到場，惟據渠等前到庭陳述：
    1.被告子○○稱：系爭827 地號土地依附圖甲、乙所示分割
      方法，則渠等所分配之編號Ｍ部分土地將成為袋地，將來
      無法供為建築使用。
    2.被告甲○○、丙○○均稱：對於如附圖甲、乙所示分割方
      案均無意見。
    3.被告許明政、許明峻均稱：同意依如附圖甲所示方案為分
      割。
三、程序方面：
  (一)本件被告許黃秀英、許秀華、許明政、子○○、許明玠、許
    明峻、卯○○、巳○○○、甲○○、丙○○、庚○○等未於
    最後言詞辯論期日到場，核無民事訴訟法第386 條各款所列
    情形，爰依原告之聲請，由其就此部分為一造辯論而為判決
    。
  (二)次按訴狀送達後，原告不得將原訴變更或追加他訴。但該訴
    訟標的對於數人必須合一確定時，追加其原非當事人之人為
    當事人者，不在此限，民事訴訟法第255 條第1 項第5 款定
    有明文。查，原告起訴本以許德貴、卯○○、辛○○、未○
    ○、午○、己○○、戊○○、庚○○、丙○○、甲○○、【
    乙○○、丁○○（此二人其應有部分，嗣移轉予其他共同被
    告，而為原告撤回）】等人為被告（見93年1 月16日起訴狀
    ）。嗣系爭828 地號土地因增加巳○○○為共有人，原告乃
    具狀聲請追加巳○○○為共同被告（見原告94年2 月21日民
    訴追加聲請狀）。又本案原起訴被告【許德貴】不幸於94年
    2 月21日死亡，其繼承人有許黃秀英、許秀華、許明政、子
    ○○、許明玠、許明峻等6 人，原告除聲明追加渠等為被告
    外，並追加聲明渠等6 人應就系爭828 、827 地號土地中共
    有人許德貴之應有部分辦理繼承登記（見原告94年7 月15日
    民事承受訴訟聲請狀、94年8 月10日民事準備書狀）。原告
    歷次所為之追加，核與上揭規定，要無不合，應予准許，併
    此敘明。
四、得心證之理由：
  (一)查，系爭828 地號土地，地目建，使用地類別：乙種建築用
    地，面積1,387.39平方公尺，為原告（應有部分四一一九三
    分之五八六五）與被告卯○○（應有部分四一一九三分之五
    八六六）、丙○○（應有部分一二三五七九分之八○○○）
    、甲○○（應有部分一二三五七九分之四○○○）、辛○○
    （應有部分六分之一）、未○○（應有部分六分之一）、巳
    ○○○（應有部分四一一九三分之二九三三）及訴外人許德
    貴（應有部分四一一九三分之八七九八）所共有。另系爭82
    7 地號土地，地目旱，使用地類別：乙種建築用地，面積80
    2.44平方公尺，為原告（應有部分八分之一）與被告午○（
    應有部分四分之一）、卯○○（應有部分八分之一）、辛○
    ○（應有部分七七二分之三五）、己○○（應有部分七七二
    分之四）、戊○○（應有部分七七二分之六四）、庚○○（
    應有部分七七二分之三○）及訴外人許德貴（其應有部分四
    分之一）所共有等情，有原告提出之94年10月7 日雲林縣斗
    六地政事務所列印之土地登記第一類謄本2 份（見卷(二)第10
    9 －115 頁）可稽。
  (二)按繼承因死亡而開始，繼承人於被繼承人死亡時，當然承受
    被繼承人遺產上之一切權利。又因繼承而取得不動產物權者
    ，非經登記，不得處分其物權，民法第1147條、第1148條、
    第759 條分別定有明文。再法院裁判分割共有物而以原物分
    配於各共有人時，係使共有關係變更為單獨所有，其性質為
    共有人間應有部分之交換，自屬處分行為，如係變賣共有物
    而以價金分配於共有人，即係以處分共有物為分割之方法，
    均以共有人之處分權存在為前提，如果共有人就共有物並無
    處分權可資行使，法院即無從基此為裁判分割（最高法院69
    年度台上字第1134號判例可資參照）。另請求分割共有物之
    訴，為固有之必要共同訴訟，應由同意分割之共有人全體一
    同起訴，並以反對分割之其他共有人全體為共同被告，於當
    事人適格始無欠缺（最高法院37年度上字第7366號判例意旨
    參照）。查，系爭828 、827 地號土地中共有人許德貴於94
    年2 月21日亡故之事實，有原告提出之除戶謄本2 份（見卷
    (二)第10、11頁）可稽。而許德貴之繼承人有許黃秀英、許秀
    華、許明政、子○○、許明玠、許明峻等6 人乙節，亦有原
    告提出之繼承系統表1 份及戶籍謄本8 份（見卷(二)第9 頁、
    第12－21頁）可憑；是被告許黃秀英、許秀華、許明政、子
    ○○、許明玠、許明峻等6 人於繼承事實發生時，固依法繼
    承渠等被繼承人許德貴之遺產，惟依照前揭法文規定，渠等
    繼承之不動產應有部分在未經登記前，依法不得處分，是原
    告為求能辦理分割渠等所共有之系爭828 、827 地號土地，
    乃訴請被告許黃秀英、許秀華、許明政、子○○、許明玠、
    許明峻等6 人應就系爭828 地號土地中共有人許德貴之應有
    部分四一一九三分之八七九八，及系爭827 地號土地中之應
    有部分四分之一辦理繼承登記，為有理由，應予准許。
  (三)次按共有物之分割，依共有人協議之方法行之，分割方法不
    能協議決定者，法院得因任何共有人之聲請，命為左列之分
    配：(1)以原物分配於各共有人。(2)變賣共有物，以價金分配
    於各共有人，民法第824 條第1 項、第2 項固定有明文。惟
    共有物有因其使用目的不能分割之情形，各共有人不得請求
    分割共有物，同法第823 條第1 項但書亦定有明文。其次，
    建築法所稱之建築基地，包括供建築物本身所占之地面及其
    所應留設之法定空地；而法定空地之留設，應包括建築物與
    其前後左右之道路或其他建築物間之距離，其寬度於建築管
    理規則中定之；應留設之法定空地，非依規定不得分割、移
    轉，並不得重複使用，其分割辦法由內政部定之（建築法第
    11條參照）。又建築基地之法定空地併同建築物之分割，非
    於分割後合於下列各款規定者不得為之。(1)每一建築基地之
    法定空地與建築物所占地面應相連接，連接部分寬度不得小
    於二公尺。(2)每一建築基地之建蔽率應合於規定。但本辦法
    發布前已領建造執照，或已提出申請而於本辦法發布後方領
    得建造執照者，不在此限。(3)每一建築基地均應連接建築線
    並得單獨申請建築。(4)每一建築基地之建築物應具獨立之出
    入口。再者，申請建築基地法定空地分割，應檢附直轄市、
    縣市主管建築機關准予分割之證明文件。實施建築管理前或
    民國六十年十二月二十二日建築法修正前建造完成之建築基
    地，其申請分割者，得以土地登記規則第七十條第二項（即
    現行土地登記規則第79條第2 項）所列文件辦理（建築基地
    法定空地分割辦法第3 條、第5 條參照）。是法定空地之範
    圍與建築基地密不可分，攸關建造執照之是否合法，故法定
    空地面積、位置之套繪劃定，屬「建管機關」之權責，非法
    院命地政機關所得測定。查，系爭82 8地號土地地型略呈「
    ﹃」，其北段臨斗六市○○路部分，由西至東依序有被告未
    ○○之平房2 棟、被告辛○○之三層樓房2 棟、被告卯○○
    之二層樓房1 棟、原告癸○○之二層樓房1 棟、被告丙○○
    、甲○○之三層樓房2 棟、被告許黃秀英、許秀華、許明政
    、子○○、許明玠、許明峻等6 人繼承之二層樓房2 棟及錏
    板造廚房1 間，最東側則有6 公尺寬巷道，其餘部分則為空
    地；另系爭827 地號土地，其地型略呈長方形，其北側與東
    側北半段與系爭828 土地相毗鄰，西側及南側均為他人之土
    地及建物所環繞，對外並無適宜之聯絡道路，該地其上有被
    告辛○○之加強磚造廚房（面積36平方公尺）及水泥板造倉
    庫（面積36平方公尺）各一間，其餘則為空地等情，業經本
    院勘驗現場屬實，製有勘驗筆錄、現場簡圖及囑託雲林縣斗
    六地政事務所測繪之93年2 月24日土地複丈成果圖附卷可憑
    （見卷(一)第59－61頁、第64頁），並有原告拍攝之現場照片
    12幀在卷可資比對（見卷(一)第90－95頁）。次查，被告辛○
    ○所有坐落在系爭827 、828 地號土地之三層樓房2 棟，而
    該建物之建築基地其所應留設之法定空地係在系爭827 地號
    土地上乙節，業經本院依職權向雲林縣斗六市公所調閱（
    ）雲營建字第236 號建築執照、附圖及相關申請資料（詳卷
    (二)第140 －175 頁）查明無誤。從而，系爭827 、828 地號
    土地既係原告及被告未○○、辛○○、卯○○、丙○○、甲
    ○○、許黃秀英、許秀華、許明政、子○○、許明玠、許明
    峻所有上揭建物之建築基地，且渠等又聲請將該建築基地配
    合建築物占用位置併同分割，則依建築法第11條、建築基地
    法定空地分割辦法第3 條、第5 條規定，渠等自應檢附~s2;「縣
    主管建築機關」~s1;所核發之建築基地法定空地准予分割之證明
    文件方得憑辦。詎本院於94年2 月14日通知兩造訴訟代理人
    補正上開要件之欠缺（詳卷(一)第137 頁），惟迄至本案辯論
    終結時，均未依法提出上開建築基地法定空地准予分割之證
    明文件。雖原告於94年6 月9 日俱狀補稱：系爭828 地號土
    地上現有房屋，僅被告未○○之鐵架錏板平房為近幾年所建
    ，至其餘房屋均係民國70年以前所建，因屬鄉村區，依當時
    法令，建物之建造不必請領建照，故縣建築主管機關無法核
    可土地之法定分割證明云云。惟查，建築法於27年12月26日
    即為當時國民政府制定公布，33年9 月21日再為修正公布，
    60年12月23日再為修正公布全文105 條；而該法於60年12月
    23日修正前原條文第10條即規定：「私有建築，應由起造人
    備具建築申請書，連同建築計劃、工程圖樣及說明書，呈由
    縣市主管建築機關核定之」。再者，實施建築管理前或60年
    12月22日建築法修正前建造完成之建築基地，其申請分割者
    ，得以土地登記規則第70條第2 項（即現行土地登記規則第
    79條第2項）所 列文件向主管建築機關申請辦理建築基地法
    定空地准予分割之證明文件，建築基地法定空地分割辦法第
    5 條第2項 亦有明確規定。易言之，現存建物不論係在建築
    管理施實前、後所興建，建物所有人聲請將建物併同其建築
    基地之法定空地分割時，均應檢附主管建築機關准予分割建
    築基地法定空地之證明文件，且該主管機關核發准予分割證
    明時，應附分割圖，標明法定空地之位置及分割線，其比例
    尺應與地籍圖相同（建築基地法定空地分割辦法第7 條參照
    ）。詎原告猶仍以：系爭828 地號土地上房屋建造時，依當
    時法令不必請領建照云云為辯，顯與事實不符，要無可取。
    況本件原告茍若曾依前揭規定向主管建築機關申請證明而遭
    拒，此乃行政怠惰，自應尋行政救濟程序予以救濟；非謂法
    院得無視前揭規定，可逕依職權為分配，否則極易造成違反
    建築法令建造完成之違建，亦可申請建築基地分割之漏洞，
    並導致民眾誤解，可透由裁判分割方式，以規避建築基地法
    定空地之留設（內政部82年3 月25日台內營字第8274294 號
    函參照）。
  (四)末按訴求分割共有物，或為原物分配或為變賣以價金分配於
    各共有人，雖可由法院依職權定之，不受當事人聲明之拘束
    ，但法院在定共有物之分割方法時，仍應斟酌共有物之性質
    、經濟效用、及全體共有人之利益，尤不得與法令禁止規定
    相悖離。查，系爭828 地號土地，現幾為兩造之建物所佈滿
    ，若以變賣共有物分配價金為分割方法，將來即會產生房、
    地分離之不當，難符全體共有人之利益，亦不符共有人之期
    望。至系爭827 地號土地，部分已作為法定空地使用，業已
    詳述如前，上開土地為法定空地部分，依建築法第11條、建
    築基地法定空地分割辦法第3 條、第5 條規定，非經提出主
    管建築機關准予分割建築基地法定空地之證明文件，尚不得
    為分割、移轉。是系爭二筆土地依當前狀況，以變價分配為
    分割方法，亦難謂為妥適。
  (五)綜上，系爭827 、828 地號土地為屬建築基地，且其部分面
    積土地為屬依法應留設之法定空地，原告請求予以分割，但
    未據檢附主管建築機關准予分割建築基地法定空地之證明文
    件，本院自難依其請求，將系爭土地以原物分配於各共有人
    。從而，系爭827 、828 地號土地，不論為原物分配，或為
    變賣以價金分配於各共有人，均難謂合法、妥適，是原告訴
    請准為原物分割，尚難憑准，應予駁回。
五、結論：原告之訴一部有理由、一部為理由，依民事訴訟法第
    385 條第1 項前段、第79條，判決如主文。
中    華    民    國    95    年    2     月    7     日
                  民事第一庭    法  官  蔣得忠
以上正本係照原本作成。
如對本判決上訴，須於判決送達後廿日內向本院提出上訴狀。
中    華    民    國    95    年    2     月    7     日
                                書記官  周玄鎮


司法院資訊處製作；財團法人民間司法改革基金會備份。
